【裁判字號】    84,簡上,132
【裁判日期】    891230
【裁判案由】    確認票據債權不存在
【裁判全文】
臺灣板橋地方法院民事判決  八十四年度簡上字第一三二號
    上  訴  人    丙○○
    訴訟代理人    紀冠伶律師
    複代 理 人    甲○○      住台北市○○○路○段八六號樓
    被上訴人      乙○○      住台北縣板橋巿中正路四八九巷一號
    訴訟代理人    李勇三律師
    複  代理人    張雙華律師
右當事人間確認票據債權不存在事件，上訴人對於中華民國八十四年四月二十九日本
院板橋簡易庭八十四年度板簡字第七八號第一審簡易判決提起上訴，本院判決如左：
    主    文
上訴駁回。
第二審訴訟費用由上訴人負擔。
    事    實
甲、上訴人方面：
一、聲明：（一）原判決廢棄。
          （二）右廢棄部分，被上訴人在第一審之訴駁回。
二、陳述：除與原審判決書所載者相同，茲予引用外，補稱：
    緣原審法院判決，確認上訴人持有被上訴人所簽發如宣示判決附表所列之本票債
    權不存在，無非以系爭本票之簽名字跡核與被上訴人之筆跡不符，且依法務部調
    查局八十四年二月二十七日（八四）陸（二）字第八四０一九七六九號鑑定通知
    書所載，本票上發票人欄之指紋亦非被上訴人之指紋；再以，證人陳廷彩亦到庭
    證述其未經被上訴人授權，亦未得被上訴人之同意逕以被上訴人之名義簽發系爭
    本票，並盜用印章不諱，而證人林美英之證詞似有附合上訴人之證詞之嫌，亦不
    足採等理由，判決上訴人敗訴云云，唯查：
（一）查被上訴人乙○○於民國（下同）八十三年十月間夥同其子陳廷彩、陳廷燕共
      同施用詐術，以其三人所共同經營之「三立保溫耐火材料行股份有限公司」（
      以下簡稱『三立公司』）向銀行押匯，急需用錢為由，持被上訴人所開立之票
      據陸續向上訴人騙取現款新台幣（下同）三千餘萬元。其間，被上訴人父子三
      人為取得上訴人之信任，尚出示被上訴人所有座落於台北縣板橋市、新莊市及
      三重市等不動產資料，使上訴人誤信被上訴人之父子三人有能力清償系爭借款
      ，乃如數依被上訴人所要求之數額以匯款或現金給付方式陸續交付予被上訴人
      等，此除有被上訴人所簽發之系爭本票四紙可證外，並有被上訴人所開立交付
      之支票六紙（詳原審被證一）、三立公司之公司變更登記事項卡影本、上訴人
      匯款一千五百餘萬元整入三立公司之匯款單影本乙份，及上訴人之取款證明單
      影本乙份可證（詳一審卷第七十二至七十九頁）。另外，證人林美英於原審於
      八十四年四月二十四日審理時亦到庭證稱：「約八十三年秋天看過乙○○（即
      被上訴人）在丙○○的住處板橋市○○路。」，「我在丙○○（即上訴人）聊
      天泡茶，乙○○（即被上訴人）和他兒子共三人就來到丙○○家，我看到他們
      三人（即被上訴人乙○○與陳廷彩、陳廷燕）、、、，有看到乙○○拿本票交
      給丙○○、、、。」等語（詳八十四年四月二十四日筆錄）。足證系爭本票四
      紙，確係被上訴人持以交付上訴人清償借款所用。
（二）按在票據上簽名者，按票上所載文義負責，票據法第五條第一項定有明文。查
      本件，系爭本票四紙中，其中票號為CH153147號及TH000758號，面額分別為九
      十萬元及一千五百萬元之本票二紙，業經被上訴人自認該二紙票據上發票人之
      印文真正，則參諸前開法律之規定，被上訴人自應依票據上所載文義付款。
（三）又按代理人於代理權限內，以本人名義所為之意思表示，直接對本人發生效力
      。民法第一百零三條第一項定有明文。查，系爭票據號碼分別為TH000754號及
      TH000760號，縱退千萬步言，係出自陳廷彩所簽立；且，另二紙之印文，縱亦
      為陳廷彩所蓋，然既係被上訴人親自持以向上訴人借款，則系爭本票四紙，要
      難謂非係被上訴人授權陳廷彩所開立，故參諸民法第一百零三條第一項之規定
      ，被上訴人自仍應負授權人之責任，故系爭本票四紙之債權，要難謂皆已不存
      在。
（四）再按，由自己之行為表示以代理權授與他人，或知他人表示為其代理人而不為
      反對之表示者，對於第三人應負授權人之責任。民法第一百六十九條定有明文
      。又，某甲在配銷所之職位僅次於上訴人，上訴人之印章與支票簿常交與某甲
      保管，簽發支票時係由某甲填寫，既為上訴人所自認，縱令所稱本件支票係由
      某甲私自簽蓋屬實，然其印章及支票既係併交予該某甲保管使用，自足使第三
      人信其曾以代理權授與該某甲，按諸民法第一百六十九條之規定，自應負授權
      人責任。最高法院四十四年台上字第一四二八號著有判例。查本件，被上訴人
      於八十九年九月八日庭訊自認曾親自前往第一銀行南三重分行開立帳號為00
      000000號之支票帳戶，請領支票使用無誤；而證人陳廷彩於原審於八十
      四年四月十日庭訊時證稱：「（法官問：這四張本票是由原告簽發的〔提示〕
      ？）不是原告乙○○簽發的，是我簽發的，章也是我蓋的、、」（詳原審卷第
      五十四頁）。參以，法務部調查局就系爭本票上之「乙○○」之簽名字跡（經
      編為甲１類），與向第一銀行南三重分行調閱前開乙○○帳戶內業已兌現之支
      票上載「乙○○」之簽名字跡（經編為乙類），經核對筆跡後之鑑定結果：「
      甲１類簽名字跡與乙類簽名字跡筆劃特徵相同」（詳法務部調查局八九陸二字
      第八０九七一七八七號函件）。復以，被上訴人於八十四年二月六日庭訊時自
      陳：「、、支票在我兒子陳廷彩處。、、」（詳原審案卷第二十三頁倒數第三
      行至第二行）；且並於臺灣高等法院審理八十六年度上訴字第五三七五號上訴
      人涉嫌誣告案件時，自認：不否認知其兒子陳廷彩簽發其支票使用（詳上證二
      ：臺灣高等法院判書影本乙份），故由此可證：被上訴人顯係授權其子陳廷彩
      使用其應用於第一銀行南三重分行支票存戶之印章暨授權陳廷彩開立其支票使
      用。故退千萬步而言，縱系爭本票之開立，被上訴人確實不知，惟其在系爭本
      票開立前授權予陳廷彩使用其印章及支票，並由陳廷彩開立支票予上訴人，上
      訴人持該第一銀行南三重分行之支票提示並獲兌現下，自足以使上訴人誤認被
      上訴人確有授予代理權予其子陳廷彩開立其票據使用，則參諸前開法律之規定
      及最高法院判例意旨，被上訴人就系爭票據，亦應負授權人之責任，故在被上
      訴人未依法清償系爭票據四紙之債權之前，系爭票據四紙之債權自難謂已不存
      在。
（五）第按，證人之證言，必須無瑕疵而可信其為真實者，始有採證之價值，此有最
      高法院七十年度台上字第六一二號判決可稽。查本件訴訟，證人陳廷彩於八十
      四年四月十日之證詞明顯是事實不符，參諸前開最高法院判決意旨，自無採證
      之價值，蓋查：
  １、於八十四年四月十日，原審法院訊問證人陳廷彩：「為何要簽發這四張本票？
      」時，陳廷彩稱：「我向林美娟借錢是在八十二年十月，是在一年之內，陸陸
      續續簽發的、、、。」。唯查，系爭本票之簽發日期分別為「八十三年二月二
      十二日」、「八十三年十一月七日」、「八十三年六月二十日」、及「八十三
      年十月十六日」，無一本票係簽發於八十二年間，故核證人陳廷彩之證詞與待
      證事項明顯不符。
  ２、況證人陳廷彩與被上訴人乙○○是父子，且被上訴人與陳廷彩亦同係三立公司
      之股東，共同經營三立公司（詳三立公司之變更登記事項卡）；且被上訴人於
      八十四年二月六日庭訊時自陳：「、、支票在我兒子陳廷彩處。、、」（詳原
      審案卷第二十三頁倒數第三行至第二行），並於臺灣高等法院審理八十六年度
      上訴字第五三七五號上訴人涉嫌誣告案件時，自認：不否認知其兒子陳廷彩簽
      發其支票使用（詳上證二：臺灣高等法院判書影本乙份），故在在皆足證被上
      訴人與證人陳廷彩間，猶具有同財共居之事實。是以被上訴人之子陳廷彩持被
      上訴人之支票向人借款，自支票使用外觀上，已足使人相信，必經被上訴人授
      權，衡諸常理，一般人當不致有所懷疑。
  ３、再以，上訴人於乙○○父子三人，於八十三年十月二十二日共同出面以三立公
      司需款為由，借款總計三千一百零七萬元，至彼等交付首張票載發票日為八十
      三年十一月八日之支票屆期提示不獲兌現之日止，短短十數日內，即共同詐得
      三千餘萬元，以金額之鉅，非無使乙○○父子三人為期保得鉅款，而甘冒刑責
      之虞！蓋陳廷彩與陳廷燕名下俱無財產，而乙○○名下雖有財產數筆，卻皆於
      八十三年十一月間，或陸續轉讓予被上訴人之外甥陳進利及親友等，或以之再
      向銀行提高借款額度，若非謂被上訴人已明知恐有被求償執行之虞，其何須於
      此短短月餘出盡其所有之財產乎？。是其為詐得上訴人所有之三千餘萬元，其
      用心之深，當足使其子陳廷彩出而為其迴護之詞，則證人陳廷彩之證言，焉能
      謂俱無瑕疵，而得以俱信？
  ４、茲因，上訴人不滿被上訴人乙○○聯合其子陳廷彩、陳廷燕等三人共同詐欺上
      訴人，是以，曾具狀向臺灣板橋地方法院刑事庭自訴被上訴人等詐欺，案經
      鈞院刑事庭以本案係民事糾葛，故判決被上訴人等無罪在案，惟被上訴人對上
      訴人所陳，與被上訴人是舊識，且向上訴人借錢乙事不服，乃反訴控告上訴人
      誣告，惟該案歷經  鈞院刑事庭及高等法院刑事庭，分別以八十四年度自字第
      二九四號及八十六年度上訴字第五三七五號判決，咸認：被上訴人所陳與上訴
      人非舊識乙辭；暨上訴人所持有被上訴人所開立之本票等事，被上訴人完全不
      知情等，皆係陳廷彩之託辭，而不足採，此觀臺灣板橋地方法院八十四年自字
      第二九四號判決書上載：「、、訊據反訴原告陳廷彩陳稱：伊交付給反訴被告
      丙○○之反訴原告乙○○簽發或背書之支票，均係依代簽，反訴原告乙○○不
      知情云云。惟經核卷附台灣中小企業銀行新店分行以八十六年四月一日企銀新
      店字第０二九九一號函所附該分行帳號一八七五之一號三立公司支票影本五十
      七紙，其中有反訴原告陳廷彩之背書，亦有反訴原告乙○○之背書，細察其背
      書「陳」字之字跡、筆順，炯然不同，顯非同一人所書立，則反訴原告陳廷彩
      本部分之指述，無非其個人欲承擔合部票據責任之詞，不足採信。、、」（詳
      上證二：板橋地方法院刑事判決影本及臺灣高等法院刑事判決影本）。故可知
      臺灣板橋地方院刑事庭及臺灣高等法院刑事庭咸認為陳廷彩所陳，皆係託辭而
      不足採。
  ５、故綜上所述，證人陳廷彩所陳被上訴人對開立系爭本乙事完全不知情之陳述，
      顯與事實不符。原審法院未審究於此，徒憑該證人不實之證詞，遽為對上訴人
      不利之判決，自難令上訴人甘服。
（六）末按，法院為判決時，應斟酌全辯論意旨，及調查證據之結果，以判斷事實之
      真偽，不得摭拾筆錄中前後不符之片段記載，為認定事實之依據，此有最高法
      院五十一年度台上字第一０一號判決可稽。查原審法院以證人林美英謂：「當
      日拿石頭至被告住處供被告觀看」核與被告陳述「當日證人至其住處摸玩石頭
      」一情不合，且證人只見原告持交本票予被告，不知其等間談話內容為何，此
      亦不合常情，而謂證人之證詞顯有附合被告辯詞之嫌云云。唯查，「笑貧不笑
      娼」，為今社會之病態，而有六合彩之起，是以「借貸」乙事，意指窘態之現
      ，至非光彩，衡諸常理，若與人言及借貸而有旁人在場，為掩窘狀，自係闢室
      密談，或借角落說話，或耳邊細語，盡其所能而不欲人知。是以證人林美英只
      見被上訴人交付本票予上訴人，而不知其談話內容，依前揭之說明，自難謂與
      常理相違！詎原審法院竟以之為此不合常情，則原審法院之「常情」，豈非謂
      「借貸」事屬光彩，而應大聲疾呼？再以，上訴人與證人林美英因共有賞玩石
      頭之嗜好而結為舊識，彼此皆俱有石頭之珍藏，而互有往來互換心得，故證人
      林美英於八十三年十月間至上訴人之住處賞玩石頭乙語，與上訴人所言相符，
      則焉能遽以當日所玩之石頭為誰所有，上訴人答因時日久遠而不復記憶，以此
      等不重要之事實，即謂證人之詞有附合之嫌，依前揭最高法院判決意旨之見解
      ，自亦難謂原審法院之判決不無違背經驗法則及論理法則之違法。
（七）故綜上所述，系爭票據四紙既係由被上訴人父子三人至上訴人之住所，由被上
      訴人交付予上訴人之事，有證人林美英庭訊證稱，則被上訴人自應負票據上之
      責任；且縱退千萬步而言，系爭本票非被上訴人所簽發，亦非被上訴人授權陳
      廷彩填寫，然系爭本票與被上訴人所交付兌現之支票上之印文及簽名字跡俱同
      下，參諸民法第一百六十九條之規定，被上訴人亦難辭其授權人之責任，故在
      系爭本四紙之債權迄未清償下，系爭本票四紙之債權自難謂業已不存在，詎原
      審法院不察，逕為系爭票據四紙之債權業已不存在之認定，自難謂於法無違。
三、證據：援用原審之立證方法，另提出土地及建物登記簿謄本、台灣板橋地方法院
    刑事判決及台灣高等法院刑事判決各一件為證，並請求調閱被上訴人交付上訴人
    並經兌現之支票原本，一同送請相關單位鑑定其上之被上訴人簽名筆跡。
乙、被上訴人方面：
一、聲明：求為判決駁回上訴。
二、陳述：除與原審判決書所載者相同，茲予引用外，另補稱：
（一）系爭四張本票非被上訴人簽立，被上訴人亦未授權他人為之，而係偽造要為
       被上訴人提起本訴之主張。按姑不論該本票上之指紋簽名業經法務局調查局
       於八十四年二月廿七日、八十九年十月五日分以陸(二)八四一九七六號、陸
       (二)字第八九七一七八七號函覆與被上訴人指紋不同、簽名字跡筆劃特徵不同
       在卷，即就舉証責任分配言，最高法院六十五年七月六日第六次民庭庭長會
       議決議：本票本身是否真實，即是否為發票人所作成，應由執票人負證明之
       責。參照本院五十年台上字第一六五九號判例故發票人主張本票係偽造，依
       非訟事件法第一百零一條第一項規定，對執票人提起確認本票係偽造或本票
       債權不存在之訴者，應由執票人就本票為真正之事實，先負舉證責任，是就
       系爭本票為真正乙節，自應由上訴人負証明之責。上訴人雖舉林美英為証，
       然細繹林美英証言與上訴人陳述，林女謂：「那天下班拿石頭，花蓮東海岸
       一般的岩石給丙○○（即上訴人）看」，上訴人稱：「當天証人到我家摸石
       頭，石頭是証人賣給我的，石頭已經放在我家」，二者就証人到上訴人家之
       原因即呈現明顯不同。再參以原審法官詢問上訴人當時証人做何事，上訴人
       答稱：「大家圍在一起喝茶，互相介紹，乙○○有開口跟我說要借錢，乙○
       ○把本票交給我」，則既係大家圍坐一起，証人自應能與聞彼此間交談內容
       ，但証人卻証述：「有看到乙○○拿本票交給丙○○，不清楚他們談話的內
       容」，豈非與情理有違。更何況縱令其所陳看到交付本票屬實，按是日所交
       付之本票是否即為本案之四紙本票，在証人未聽聞兩造交談內容下，更無從
       加以証實，是原審未予採取証人林美英証言，誠符法令，上訴人猶飾詞指摘
       ，殊屬無理。查上訴人既無法証實系爭四紙本票為真正，原判決依証據法則
       准被上訴人所求誠屬適法，要無違誤可言。
（二）上訴人稱被上訴人夥同其子向其詐借款項云云，並非實在。按關此業為鈞院刑
      事庭以八十四年度自字第二九四號判決諭知被上訴人無罪在案，上訴人仍為此
      指訴顯屬無稽。又，本件被上訴人主張系爭本票二紙係上訴人向伊借款而簽發
      交付，以為清償方法而消費借貸，因金錢或其他代替物之交付而生效，上訴人
      既抗辯其未收受借款，則就借款已交付之事實，即應由被上訴人負舉証責任。
      最高法院七十七年台上字第一三六六號判決載有明文。查本件上訴人主張系爭
      四紙本票係被上訴人向伊借款三千餘萬元而簽發交付者，惟被上訴人從未向上
      訴人借貸金錢，更未簽發票據交付給上訴人，系爭本票四紙面額二千六百九十
      萬元，金額頗鉅，設使上訴人有交付金錢予被上訴人應有事證可查。上訴人雖
      提出伊個人取款証明單及匯入三立公司帳戶一千五百餘萬元之單據，以為証明
      然三立公司向由訴外人陳廷彩負責，與被上訴人無關且各該匯款單所載日期及
      累計金額復無一與本票上所載發票年月日面額相符，是焉能以之作為交付款項
      之証明。上訴人僅空言有借錢給被上訴人，對交付如此鉅額款項之事實迄未能
      舉證證明之，其主張有金錢借貸，殊無足取。
（三）最高法院六十九年度台上字第三九八號判決明載：查代理人所為意思表示直接
      對本人發生效力者，係指代理人於代理權限內以本人名義所為之意思表示而言
      ，上訴人未能舉證證明蔡有讓為被上訴人之代理人，以被上訴人名義與之訂約
      ，自不能主張對被上訴人發生效力，又上訴人依民法第一百六十九條規定主張
      ，被上訴人應負授權人之責任，亦應證明由自己之行為表示以代理權授與該蔡
      有讓，或有知該蔡有讓表示為其代理人而不為表示反對之情事而後可。查本件
      上訴人主張被上訴人依民法第一百零三條第一項、第一百六十九條應負授權人
      責任，然對陳廷彩簽發系爭本票係出於身為被上訴人之代理人，或被上訴人曾
      有何行為表示以代理權授與陳廷彩卻未舉証証明，是依上開判決要旨，上訴人
      此一主張亦無值採。
（四）被上訴人因養鹿住於牧場，對置於家中之支票、印章從未授權或同意陳廷彩使
      用，要經記明於原審八十四年四月十日言詞辯論筆錄，是上訴人援引之最高法
      院四十四年度台上字第一四二八號判例於本案並無適用餘地。退萬步言，縱認
      被上訴人曾授權陳廷彩簽發使用伊個人於第一銀行南三重分行之支票帳戶簽發
      支票，然此項授權行為核與使用被上訴人印章簽發本票或在本票上自行書寫被
      上訴人姓名，係屬三個性質顯然不同之代理行為何能執簽發支票獲有授權即認
      定陳廷彩持被上訴人印章簽立本票，甚或在本票上書寫被上訴人姓名之舉亦在
      被上訴人授權範圍內。實則系爭四紙本票係陳廷彩盜用被上訴人印章，偽簽被
      上訴人姓名，並蓋上自己指印簽立，業經陳廷彩於原審及鈞院庭訊時証述綦詳
      ，則陳廷彩所為者顯係不法行為，依最高法院八十四年度台上字第二四二號判
      決釋示：「按表見代理云者，即代理人雖無代理權而因有可信其有代理權之正
      當理由，遂由法律課以授權人責任之謂，而代理僅限於意思表示範圍以內，不
      得為意思表示以外之行為。故不法行為及事實行為不僅不得成立代理，且亦不
      得成立表見代理（本院五十五年度台上字第一五四號判例參照）。查系爭本票
      係斯雪莉盜用上訴人印章所簽發，為原審所認定之事實，斯雪莉因偽造系爭本
      票所涉偽造有價證券罪亦經檢察官提起公訴在案，斯雪莉偽造系爭本票既屬不
      法行為，自無得成立表見代理之餘地。原判決謂上訴人反對之表示，對於被上
      訴人應負授權人之責任，殊非無疑」。是表見代理於本案應無足成立，上訴人
      引之為被上訴人負責論據，亦屬誤謬。
三、證據：援用原審之立證方法。
丙、本院依職權函請法務部調查局就系爭本票上之乙○○簽名筆跡，與乙○○第一銀
    行南三重分行支票存款帳戶之開戶資料上之簽名、及業經兌現之該帳戶支票上之
    簽名，鑑定是否相同。並調閱本院刑事庭八十四年自字第二九四號詐欺案卷及臺
    灣高等法院八十六年度上訴字第五三七五號誣告案卷。
    理      由
一、本件被上訴人於原審起訴主張如附表所示之本票四紙，並非由被上訴人所簽發，
    亦非由被上訴人交付上訴人，實係被上訴人之子陳庭彩未經被上訴人同意，擅自
    以被上訴人之名義簽發並盜蓋被上訴人之印章，是被上訴人與上訴人間就如附表
    所示之本票自無票據債務關係存在等語。上訴人則以：（一）被上訴人於八十三
    年十月間夥同其子陳廷彩、陳廷燕共同施用詐術，以其三人所共同經營之三立公
    司向銀行押匯，急需用錢為由，持被上訴人所開立之票據陸續向上訴人騙取現款
    三千餘萬元，上訴人如數依被上訴人所要求之數額以匯款或現金給付方式陸續交
    付予被上訴人等，系爭本票四紙，確係被上訴人持以交付上訴人清償借款所用。
    （二）系爭本票四紙中，其中票號為CH153147號及TH000758號，面額分別為九十
    萬元及一千五百萬元之本票二紙，業經被上訴人自認該二紙票據上發票人之印文
    真正，則被上訴人自應依票據上所載文義付款。（三）又縱認系爭票據號碼分別
    為TH000754號及TH000760號之本票，係出自陳廷彩所簽立；另二紙本票上之印文
    ，縱亦為陳廷彩所蓋，然既係被上訴人親自持以向上訴人借款，則系爭本票四紙
    ，要難謂非係被上訴人授權陳廷彩所開立，被上訴人自仍應負授權人之責任。（
    四）再查本件被上訴人自認第一銀行南三重分行開立帳號為00000000號
    之支票帳戶，為其親自請領使用無誤，而該帳戶內業經兌現之支票上「乙○○」
    之簽名筆跡經鑑定結果與本系爭本票上之簽名筆跡相符，且被上訴人於原審庭訊
    時亦自陳支票在陳廷彩處，並於臺灣高等法院審理八十六年度上訴字第五三七五
    號上訴人涉嫌誣告案件時，又不否認知其兒子陳廷彩簽發其支票使用，是被上訴
    人顯係授權其子陳廷彩使用其應用於第一銀行南三重分行支票存戶之印章暨授權
    陳廷彩開立其支票使用。故退千萬步而言，縱系爭本票之開立，被上訴人確實不
    知，惟其在系爭本票開立前授權予陳廷彩使用其印章及支票，並由陳廷彩開立支
    票予上訴人，上訴人持該第一銀行南三重分行之支票提示並獲兌現下，自足以使
    上訴人誤認被上訴人確有授予代理權予其子陳廷彩開立其票據使用，被上訴人就
    系爭本票，亦應負表見代理之授權人之責任，故在被上訴人未依法清償系爭票據
    四紙之債權之前，系爭票據四紙之債權自難謂已不存在等語，資為抗辯。
二、按當事人主張有利於己之事實者，就其事實有舉證之責任，民事訴訟法第二百七
    十七條定有明文。又本票是否真實，應由執票人負證明之責，故發票人主張本票
    係偽造，依非訟事件法第一百零一條第一項規定對執票人提起確認本票係偽造或
    不存在之訴者，自應由執票人就本票為真正之事實，先負舉證之責（最高法院七
    十年度台上字第一○一六號判決意旨參照）。查本件被上訴人於原審起訴主張系
    爭四紙本票係由其子陳庭彩未經其同意擅自以其名義簽發並盜蓋其印章等語，然
    為上訴人所否認，從而上訴人就系爭本票為真正，應負舉證責任。惟查：
（一）系爭本票四紙，其中如附表編號二至四號之本票，其上除發票人部分被上訴人
      之簽名（或與訴外人陳庭彩共同簽名）外，另蓋有指印，上開指印經送請鑑定
      之結果與被上訴人之指印不同，有法務部調查局八十四年二月二十七日（八四
      ）陸（二）字第八四○一九七六九號鑑定通知書在卷足參。
（二）又系爭本票四紙上被上訴人乙○○之簽名，除本票編號TH000758號之本票（附
      表編號四），因其上待鑑之「陳吉」字樣已被印尼遮蓋，無法觀察其筆劃特徵
      致無從鑑定外，其餘三紙本票，經法務部調查局鑑定之結果，均認與被上訴人
      當庭字跡、銀行開戶申請書、銀行開戶印鑑卡上之簽名字跡特徵不同，有法務
      部調查局八十九年十月五日（八九）陸（二）字第八九○七一七八七號鑑定通
      知書附卷可稽。
（三）上開鑑定結果雖另認系爭本票上被上訴人乙○○之簽名筆跡，與共同送鑑之被
      上訴人業經兌現之四紙「支票」上之背書簽名字跡筆劃特徵相同，惟被上訴人
      否認上開四紙支票為其所背書，自無從以此部分之鑑定結果，推認系爭本票為
      被上訴人所簽發。況系爭本票上被上訴人之簽名與被上訴人當庭書寫字跡及銀
      行開戶資料上簽名之字跡不符，已如前述，衡諸一般銀行開戶程序，開戶資料
      上之簽名，必係由當事人親自為之，而被上訴人於本院當庭所書寫之筆跡，自
      亦為被上訴人所親簽無疑，從而系爭本票上被上訴人之簽名字跡既與被上訴人
      當庭書寫字跡及銀行開戶資料上簽名字跡不符，本於經驗及論理法則，自足推
      認系爭本票上被上訴人之簽名並非為被上訴人所親為。
（四）至系爭本票中如附表編號一、四號之本票二紙，其上雖另蓋有被上訴人之印文
      ，被上訴人就該印文之真正並不爭執，惟主張係由陳廷彩所盜蓋等語。查證人
      陳廷彩於本院審理中證稱：是伊簽被上訴人的名字，印章也是伊蓋的，伊會簽
      系爭四張本票是因為伊向上訴人借錢。伊父親（指被上訴人）的支票和印章都
      放在家裡並放在一起，伊父親住在鹿場並沒有住在家裡，支票和印章是伊自己
      拿來使用，並沒有向伊父親說。一直到八十三年九月間公司跳票伊父親才知道
      等語（見本院八十九年十二月一日準備程序筆錄），其於原審中亦證稱：系爭
      本票不是乙○○簽發的。是伊簽發的。章也是伊蓋的。指印是伊右手大拇指指
      印。印章都是放在抽屜裡。沒有經過乙○○同意，乙○○都不在，也不知道等
      語。證人陳廷彩上開證言，涉及其本身偽造有價證券之犯行，衡情若非其所述
      確為真實，其要無甘冒重典而為虛偽陳述之必要，是其證言應堪採信。上訴人
      雖以被上訴人係與其子陳廷彩、陳廷燕等三人共同向上訴人詐得三千餘萬元，
      以金額之鉅，證人非無使乙○○父子三人為期保得鉅款，而甘冒刑責之虞，及
      兩造之詐欺、誣告之刑事案件判決書理由欄所載內容等為理由，抗辯證人陳廷
      彩所證並非真實云云，惟查，被上訴人與陳廷彩、陳廷燕被訴詐欺部分，業經
      判決無罪確定之事實，業經本院調閱本院刑事庭八十四年度自字第二九四號卷
      核閱屬實，是上訴人以此爭執證人陳廷彩證言之真實，尚非可採。而上開詐欺
      、誣告案件判決理由內所載，均係針對兩造間金錢往來及所簽發「支票」之兌
      現資料等所為調查之結果為論述，與本件系爭「本票」之簽發並無必然之關聯
      ，是上開刑事案件之判決理由所述與本件兩造爭點事實不同，上訴人執以否認
      證人陳廷彩證言之真實，亦非可採。從而被上訴人主張上開本票係由陳廷彩未
      經同意擅自簽發，其上之印章係陳廷彩盜蓋等語，尚非無據。
（五）上訴人雖另抗辯：縱認系爭本票非被上訴人親自開立，然系爭本票係因被上訴
      人與陳廷彩、陳廷燕共同向上訴人借款時，由被上訴人親自持交上訴人，則系
      爭本票四紙，要難謂非係被上訴人授權陳廷彩所開立，故被上訴人自仍應負授
      權人之責任云云，並舉證人林美英為證，然為被上訴人所否認。經查：證人林
      美英於原審審理中證稱：那天下班拿石頭給丙○○看，伊先到場，伊在與丙○
      ○聊天泡茶，乙○○和他兒子共三人就到丙○○家，他們談事情，伊不清楚他
      們談話內容，有看到乙○○拿本票交給丙○○，丙○○當時沒有交任何東西給
      乙○○等語，是依證人林美英所述，其並不清楚被上訴人至上訴人家中談論何
      事，且其雖見被上訴人交付本票給上訴人，惟所交付者是否即為系爭本票？亦
      非無疑，此外上訴人就被上訴人曾授權陳廷彩簽發系爭本票之事實，未能另行
      舉證以實其說，是尚難以林美英上開證言即遽認上訴人所辯為真實。
（六）綜上所述，本件查無系爭本票係由被上訴人所簽發之事證，上訴人就系爭本票
      係由被上訴人所親自簽發或授權陳廷彩簽發一節，未能另行舉證以實其說，其
      所辯尚難採信。
三、上訴人復抗辯稱：退千萬步而言，縱系爭本票之開立，被上訴人確實不知，惟其
    在系爭本票開立前，已授權陳廷彩使用其印章及支票，並由陳廷彩開立支票予上
    訴人，上訴人持該第一銀行南三重分行之支票提示並獲兌現下，自足以使上訴人
    誤認被上訴人確有授予代理權予其子陳廷彩開立其票據使用，被上訴人就系爭本
    票，亦應負表見代理之授權人之責任云云，被上訴人就其於第一銀行南三重分行
    開立帳號為00000000號之支票帳戶一節，並不爭執，惟否認曾授權或同
    意陳廷彩使用支票及印章等語。經查：按表見代理云者，即代理人雖無代理權而
    因有可信其有代理權之正當理由，遂由法律課以授權人責任之謂，而代理僅限於
    意思表示範圍以內，不得為意思表示以外之行為。故不法行為及事實行為不僅不
    得成立代理，且亦不得成立表見代理。是本票係他人盜用印章所簽發者，則該他
    人偽造本票既屬不法行為，自無得成立表見代理之餘地（最高法院五十五年度台
    上字第一五四號判例、八十四年度台上字第二四二號判決意旨參照）。查本件系
    爭本票係由陳廷彩未經被上訴人同意擅自簽發並盜用被上訴人之印章所簽發之事
    實，已如前述，是本件系爭本票係因陳廷彩之不法行為所簽發，揆諸上開說明，
    上訴人主張被上訴人應負表見代理之授權人之責任，於法尚有未合。
四、從而上訴人就系爭本票係由被上訴人本人或授權他人簽發之事實，均未能舉證以
    實其說，被上訴人依法亦無須負表見代理之授權人之人責任，是被上訴人請求確
    認上訴人持有如附表所示之本票以被上訴人為發票人部分之本票債權不存在，即
    屬有據，原審為被上訴人勝訴之判決，經核尚無不合。上訴意旨指摘原判決不當
    ，求予廢棄改判，為無理由，應予駁回。
五、據上論結，本件上訴為無理由，並依民事訴訟法第四百三十六條之一第三項、第
    四百四十九條第一項、第七十八條，判決如主文。
中      華      民      國    八十九    年      十二      月      三十  日
                                    臺灣板橋地方法院民事第三庭
~B審判長法官  游婷麟
~B      法官  李君豪
~B      法官  白光華
右為正本係照原本作成。
如不服本判決，應於判決送達後廿日內，向本院提出上訴狀。
中      華      民      國    八十九    年      十二      月      三十  日
~B法院書記官  李錦輝
~F0
~T40
 附表：
┌──┬───────┬──────────┬────┬─────────┐
│編號│發  票  日    │ 票面金額（新台幣） │ 發票人 │  票據號碼        │
├──┼───────┼──────────┼────┼─────────┤
│ １ │八十三年二月  │ 九十萬元           │ 乙○○ │  一五三一四七    │
│    │二十二日      │                    │        │                  │
├──┼───────┼──────────┼────┼─────────┤
│ ２ │八十三年六月  │ 六百萬元           │ 乙○○ │  ○○○七五四    │
│    │三十日        │                    │ 陳廷彩 │                  │
├──┼───────┼──────────┼────┼─────────┤
│ ３ │八十三年十月  │ 五百萬元           │ 乙○○ │  ○○○七六○    │
│    │十六日        │                    │ 陳廷彩 │                  │
├──┼───────┼──────────┼────┼─────────┤
│ ４ │八十三年十一  │ 一千五百萬元       │ 乙○○ │  ○○○七五八    │
│    │月七日        │                    │        │                  │
└──┴───────┴──────────┴────┴─────────┘


司法院資訊處製作；財團法人民間司法改革基金會備份。
